臺灣高等法院臺中分院民事判決
110年度上易字第299號
上  訴  人  賴永昌  
            賴永安  
共      同
訴訟代理人  賈俊益律師
被上 訴 人  宋淑貞  
            賴如峰  
            賴如玉  
            賴坤佑  
共      同
訴訟代理人  黃勝雄律師
上列當事人間終止借名登記等事件，上訴人對於民國110年3月5
日臺灣臺中地方法院108年度訴字第2254號第一審判決提起上訴
，本院於110年10月5日言詞辯論終結，判決如下：
    主  文
上訴駁回。
第二審訴訟費用由上訴人負擔。
    事實及理由
一、上訴人主張：
㈠、訴外人乙○○於民國00年00月0日死亡，遺有重測前臺中市○○區
    ○○○○○○○段00000地號土地（下稱重測前○○○段00-00地號土地
    ，其後改編及分割為○○段00、00-0、00-0地號）、00-0地號
    土地（下稱重測前○○○段00-0地號土地，其後改編及分割為○
    ○段00、00-0、00-0地號土地），基於傳統觀念，經繼承人
    協議由3位兒子，即長子戊○○、次子即上訴人賴永昌、三子
    即上訴人賴永安按3分之1平均繼承。惟因當時上訴人均還年
    輕，且戊○○表明願承擔該2筆土地管理之責，上訴人及其母
    親甲○○便同意將該2筆土地委託戊○○管理，並借名登記在戊○
    ○名下。其後戊○○向第三人購買○○段00地號土地。○○段00及0
    0地號嗣於106年7月重劃後變更為臺中市○○區○○段000地號土
    地（下稱○○段000地號土地）。
㈡、戊○○於000年0月0日死亡，上訴人與戊○○間之土地委託管理及
    借名登記關係因而終止，被上訴人為戊○○之繼承人，自應將
    借名登記之土地返還予上訴人。惟被上訴人未告知上訴人及
    甲○○，隨即將○○段000地號土地出售，取得價金新臺幣（下
    同）1億1440萬元，被上訴人自應返還屬於上訴人部分之土
    地替代物即買賣價金。查○○段000地號土地面積為1081.51平
    方公尺（約327.16坪），以總價1億1440萬元賣出，每坪售
    價約為35萬元，再扣除戊○○自行出資購入之16坪土地價值56
    0萬元後，則被上訴人應返還上訴人每人依應繼分比例計算
    之價金3626萬6666元【計算式：（1億1440萬元－560萬）×1/
    3＝3626萬6666元】，上訴人爰依民法第550條、第226條第1
    項之規定，各先就其中100萬元為一部請求，並聲明：⒈被上
    訴人應連帶給付上訴人各100萬元，及自起訴狀繕本送達翌
    日起至清償日止按年利率百分之5計算之利息。⒉願供擔保，
    請准宣告假執行（原審為上訴人敗訴之判決，上訴人不服，
    提起上訴）。並上訴聲明：⒈原判決廢棄。⒉上開廢棄部分，
    被上訴人應連帶給付上訴人各100萬元，及自起訴狀繕本送
    達翌日起至清償日止按年利率百分之5計算之利息。⒊願供擔
    保，請准宣告假執行。
二、被上訴人則抗辯：
㈠、兩造間並無借名登記或委託管理之委任關係存在。重測前○○○
    段00-00地號土地是乙○○於62年間因共有物分割取得，乙○○
    死亡後，經全體繼承人同意全部由戊○○單獨繼承並辦理繼承
    登記為所有權人，包括上訴人在內之繼承人則拋棄其等對該
    土地之繼承權，且辦理繼承登記時，其他繼承人必有與戊○○
    簽訂分割遺產協議書，約定對土地放棄繼承，並同意由戊○○
    單獨繼承，戊○○方能為上開土地之繼承登記。至於○○段00地
    號土地，是戊○○於82年5月28日向訴外人丙○○買受取得，○○
    段00、00地號土地於106年7月間辦理市地重劃後，合併改編
    為○○段000地號土地，於戊○○000年0月0日死亡後，被上訴人
    共同繼承取得○○段000地號土地，並於107年10月12日出售，
    得款1億1440萬元屬被上訴人所有，與上訴人無涉。至於重
    測前○○○段00-0地號土地，改編及分割後為○○段00、00-0、0
    0-0，其後再與同段00-0、00-0地號合併，於重劃後之地號
    為○○段00地號。戊○○在95年3月27日即將之出售予訴外人丁○
    ○，亦與本件無涉。
㈡、乙○○死亡時，賴永昌、賴永安分別為24歲、22歲，均已成年
    ，而戊○○亦僅27歲，3人智識程度均相當，且如欲委由戊○○1
    人管理，亦可依繼承比例3分之1之繼承登記後，再委由戊○○
    管理即可，亦較有保障，殊無必要將土地借名登記在戊○○名
    下之必要。又縱有借名登記，委任契約於69年成立，自起訴
    時起已超過39年，已逾15年請求權時效，被上訴人亦得拒絕
    給付。此外，戊○○固曾於94年間匯款2筆各50萬至賴永昌之
    子己○○帳戶，另於96年間匯款138萬2581元及144萬8700元至
    賴永昌之貸款帳戶，惟此係戊○○見上訴人賴永昌之經濟較困
    難，以自有資金供賴永昌償還銀行貸款。且戊○○匯款之原因
    亦可能因贈與、借貸或其他原因而為，惟並非在分配出售繼
    承乙○○之土地所得價金等語。並答辯聲明：上訴駁回。
三、兩造就本件為爭點整理如下：(見本院卷第94頁、原審卷㈡第
    102至104頁)
㈠、不爭執事項：
  ⒈乙○○之繼承人為其配偶甲○○、子女庚○○、戊○○及上訴人。乙○
    ○死亡時，繼承人均未向法院辦理拋棄繼承。
  ⒉被上訴人為戊○○之繼承人。
  ⒊乙○○於62年12月7日因共有物分割取得重測前○○○段00-0地號
    土地（面積502平方公尺）、00-00地號土地（面積3140平方
    公尺），乙○○於00年00月0日死亡後，重測前○○○段00-0、00
    -00地號土地於70年12月15日，經全體繼承人之同意，由戊○
    ○辦理繼承登記為所有權人；重測前○○○段00-0地號土地於75
    年6月17日重測後改編為○○段00地號土地（560平方公尺），
    並於80年1月7日分割增加○○段00-0地號土地（7平方公尺）
    ，於83年3月31日分割增加00-0地號土地（59平方公尺），○
    ○段00地號土地面積變更為004平方公尺，所有權人仍登記為
    戊○○；重測前○○○段00-00地號土地於75年6月17日重測後改
    編為○○段00地號土地（3073平方公尺），並於79年5月5日分
    割增加○○段00-0地號土地（900平方公尺）、00-0地號土地
    （66平方公尺），○○段00地號土地面積變更為2059平方公尺
    ，所有權人仍登記為戊○○。
  ⒋戊○○於82年5月28日向丙○○買受取得○○段00地號土地（面積10
    4平方公尺）。
  ⒌○○段00、00地號土地於106年7月間辦理市地重劃後，改編為○
    ○段000地號土地（面積1081.51平方公尺）。
  ⒍戊○○於000年0月0日死亡，由被上訴人共同繼承取得○○段000
    地號土地；被上訴人嗣於107年10月12日將○○段000地號土地
    出售，所得價金為1億1440萬元。
  ⒎戊○○曾於94年1月31日匯款2筆金額各50萬元至賴永昌之子己○
    ○在土地銀行○○分行之活期儲蓄存款帳戶中；於96年7月30日
    匯款138萬2581元、144萬8700元，合計283萬1330元至賴永
    昌在土地銀行之貸款專戶中。
  ⒏○○段00地號（004平方公尺）、00-0地號（7平方公尺）、00-
    0地號土地（59平方公尺）（以上3筆土地即重測前○○○段00-
    0地號土地），連同○○段00-0地號（900平方公尺）、00-0地
    號（66平方公尺）土地（以上2筆土地，即重測前○○○段00-0
    0地號重測改編為○○段00地號土地後，分割自○○段00地號土
    地而來），所有權人均登記為戊○○，依土地異動索引資料，
    於89年4月19日均記載刪除，並截止記載，權利人其後變成
    空白，其原因為○○段00、00-0、00-0、00-0、00-0地號土地
    因臺中市第十期市地重劃，臺中市政府於89年3月30日囑託
    臺中市○○地政事務所於截止記載刪除後，分配重劃新地號為
    ○○段00地號土地，戊○○於95年3月27日全部移轉登記予丁○○
    。
㈡、爭點：
  ⒈上訴人主張其與戊○○間就重測前○○○段00-0、00-00地號土地
    存有借名登記及委託管理之委任關係，有無理由？
  ⒉上訴人主張其與戊○○之借名登記及委託管理之委任關係因戊○
    ○死亡而終止，被上訴人為戊○○之繼承人，上訴人得請求被
    上訴人應連帶各給付上訴人每人3626萬6666元，並先為一部
    請求各100萬元，有無理由？
四、得心證之理由：
㈠、上訴人主張其與戊○○間就重測前○○○段00-0、00-00地號土地
    有借名登記及委託管理之委任關係，並無理由：
１、按稱借名登記者，謂當事人約定一方將自己之財產以他人名
    義登記，而仍由自己管理，使用處分，他方允就該財產為出
    名登記之契約，其成立側重於借名者與出名者間之信任關係
    ，在性質上應與委任契約同視，倘其內容不違反強制、禁止
    規定或公序良俗者，固應賦予無名契約之法律上效力，並類
    推適用民法委任之相關規定（最高法院98年台上字第990號
    民事判決意旨參照）。又主張法律關係存在之當事人，須就
    該法律關係發生所須具備之特別要件，負舉證之責任。而此
    特別要件之具備，苟能證明間接事實並據此推認要件事實雖
    無不可，並不以直接證明者為限，惟此經證明之間接事實與
    要件事實間，須依經驗法則足以推認其因果關係存在者，始
    克當之。倘負舉證責任之一方所證明之間接事實，尚不足以
    推認要件事實，縱不負舉證責任之一方就其主張之事實不能
    證明或陳述不明、或其舉證猶有疵累，仍難認負舉證責任之
    一方已盡其舉證責任，自不得為其有利之認定（最高法院91
    年度台上字第1613號民事裁判意旨參照）。上訴人主張其與
    戊○○間就乙○○所遺之重測前○○○段00-0、00-00地號土地存有
    借名登記、委託管理之委任關係存在，惟為被上訴人所否認
    ，揆諸上開說明，則上訴人自應就此部分之事實負舉證責任
    。
２、查上訴人於原審起訴時係主張：乙○○於死亡時遺有○○段00、0
    0號土地，該等土地為祖產，依傳統觀念，係由乙○○之3個兒
    子即戊○○及上訴人繼承。戊○○為長子，並表明願管理土地，
    故由上訴人將其等繼承部分借用戊○○名義登記並委託戊○○管
    理。戊○○死亡後，其繼承人即被上訴人將該2筆土地加上戊○
    ○自行購買之32坪土地於重劃變更後為○○段000地號土地出售
    ，而請求屬於上訴人繼承自乙○○部分之買賣價金等語（見原
    審卷㈠第13頁）。然而，○○段00地號土地係戊○○於82年5月28
    日向丙○○所買受（見不爭執事項４），並非乙○○之遺產；此
    外，乙○○所遺之重測前○○○段00-0地號土地嗣改編及分割後
    之○○段00、00-0、00-0地號土地，與重測前○○○段00-00地號
    土地改編及分割後之00-0、00-0地號土地，於89年3月30日
    經臺中市○○○市地○○○○○○○○段00地號土地，並於95年3月27日
    移轉登記予訴外人丁○○等情，亦有臺中市○○地政事務所109
    年11月6日○○地所一字第0000000000號函檢附相關資料足參
    （見原審卷㈡第37至43頁）。足見上訴人對於其繼承乙○○之
    土地情形及其後處分之狀況均不明暸，已與上訴人主張其為
    重測前○○○段00-0、00-00地號土地各3分之1之實際所有權人
    ，應對該等土地甚為關切等情不符，則上訴人主張與戊○○間
    有借名及委託管理關係云云，已屬有疑。
３、又證人甲○○雖於原審提出陳述書記載：伊將土地暫時登記在
    老大戊○○名下，是要戊○○承擔管理之責，等將來再分配給其
    他2個兒子等語（見原審卷㈠第33頁），另於原審證稱：○○段
    00、00地號土地在重劃前是乙○○的，是祖先留下來的，乙○○
    過世後才登記給戊○○；戊○○本來說要登記我的名字，因為想
    說以後我也會老，因為大家都住在一起，戊○○是大兒子，所
    以登記給戊○○保管；是我說先登記戊○○的名字，以後如果成
    家，要分大家再分；後來沒有分配，因為大家住在一起生活
    ，那時也不知道會重劃，重劃之後大家才沒有住在一起；乙
    ○○的其他子女都知道乙○○有遺留土地，我們沒有說要放棄，
    我想說戊○○比較大，就讓他去辦；那時土地有在談重劃，有
    在想等重劃後再來分配，上訴人也說好，沒有想到戊○○比我
    早過世；照現在的時代，我女兒庚○○也可以分，乙○○過世時
    ，我沒有想到這麼久的事情；登記給戊○○時，沒有提到土地
    如何利用、什麼時候要拿出來分配或稅金如何繳納的事情，
    就是都讓戊○○安排等語（見原審卷㈠第206至208頁）。惟乙○
    ○之繼承人除戊○○及上訴人，尚有甲○○及庚○○，故僅憑甲○○
    前揭所述，而無其他客觀事證，已難逕認其所述乙○○所遺土
    地係由其3個兒子即戊○○及上訴人繼承等情為真。且對照賴
    永昌於原審所述：乙○○死亡時，伊並不知道其所遺留土地登
    記之事宜，是直到甲○○說土地要賣時，伊才知道土地登記何
    人姓名；甲○○僅提及戊○○說要買卡車需要貸款，要用土地去
    借錢，伊有同意，至於其他的伊都不知道等語（見原審卷㈠
    第208至209頁），足見賴永昌在重測前○○○段00-0、00-00地
    號土地於70年12月15日登記在戊○○名下時，並未與戊○○成立
    借名登記契約及委託管理之委任契約之意思表示合致甚明。
４、另賴永安於原審雖陳稱：戊○○跟我說要借錢作卡車生意，要
    用他的名字才有辦法貸款，他跟我說他以後會拿出來分，會
    分的很公平，當時我有同意暫時先登記他的名字，讓他管理
    土地等語（見原審卷㈠第208頁），惟關於此情，賴永昌則表
    示伊不知道土地登記的事情（見原審卷㈠第209頁），已無從
    證明上訴人與戊○○確有成立借名登記契約之合意。此外，乙
    ○○曾於69年7月29日以重測前○○○段00-00地號土地設定本金
    最高限額10萬元之抵押權予臺中市農會，乙○○死亡後，該抵
    押權設定登記之義務人及債務人名義則變更為戊○○；戊○○另
    於71年9月14日設定本金最高限額抵押權予台灣土地銀行○○
    分行等情，有重測前00-00地號土地登記謄本他項權部之記
    載可參（見原審卷㈠第287至288頁）。上訴人雖稱，係因戊○
    ○要以土地貸款，所以才暫時將土地登記在戊○○名下云云。
    惟如僅是為了讓戊○○得以土地向銀行借款，乙○○之繼承人亦
    可在辦理繼承登記後，再各自提供土地予戊○○借款，非以將
    土地借名登記在戊○○名下為必要。故戊○○以其為重測前○○○
    段00-00地號土地所有權人名義向銀行借款並為抵押權設定
    登記乙節，尚無從據以推論其與上訴人即有借名登記或委託
    管理之關係存在。是以上訴人僅以戊○○以上開土地向銀行借
    款並為抵押權設定登記乙節，主張戊○○係因有貸款需要，始
    由其同意暫時將土地登記在戊○○名下云云，並無足採。
５、又乙○○之繼承人並未向法院陳報拋棄繼承之情事（見不爭執
    事項１），上訴人亦未提出繼承人間就乙○○所遺之重測前○○○
    段00-00、00-0地號土地同意由上訴人及戊○○3人繼承之可信
    事證，已無從認上訴人主張乙○○所遺留之土地經繼承人協議
    係由3位兒子平均繼承乙節為真。又依據原審向臺中市○○地○
    ○○○○○○○○○○○段0000○00000地號土地於乙○○死亡後，70年12
    月15日所辦理之土地所有權移轉之繼承登記案卷資料，惟因
    上開登記資料已因逾保存年限而銷毀，無法提供等情，有臺
    中市○○地政事務所109年11月6日○○地所一字第0000000000號
    函可證（見原審卷㈡第35至37頁）。但參照69年1月23日修正
    之土地登記規則第42條規定：「申請繼承登記，除提出第32
    條第1項第1款及第3款之文件外，並應提出左列文件：…五、
    繼承人如有拋棄其繼承者，應檢附拋棄繼承權有關文件，其
    向其他繼承人表示拋棄者，並應加附印鑑證明」。則於70年
    12月15日將重測前○○○段00-0、00-00地號土地辦理繼承登記
    予戊○○時，上訴人及其他法定繼承人甲○○、庚○○，應有出具
    上開土地拋棄繼承或分割協議等表明其他繼承人抛棄上開土
    地繼承之意旨之相關文件。則上訴人主張其實際上並無抛棄
    繼承上開土地，僅係借名登記在戊○○名下云云，復未提出事
    證證明，自無從推翻其就乙○○所遺上開土地同意不為繼承之
    事實。
６、又上訴人自承未與戊○○訂立任何書面文件或契約，也未持有
    上開土地之所有權狀（見原審卷㈠第99至100頁、第118至119
    頁），亦未提出曾繳納相關土地稅費等證明；且上訴人
　　關於重測前○○○段00-0、00-00地號土地究與戊○○如何約定管
    理、利用、何時應移轉登記予上訴人及土地所生之權利義務
    如何分配等情，均未具體主張並為舉證，其徒言謂與戊○○間
    成立借名登記及管理之委任契約云云，實難認有據。
７、戊○○曾於94年1月31日匯款2筆金額各50萬元，至賴永昌之子
    己○○之土地銀行○○分行之活期儲蓄存款帳戶中；於96年7月3
    0日匯款138萬2581元、144萬8700元，合計283萬1330元至賴
    永昌之土地銀行貸款專戶等情，為兩造所不爭執（見不爭執
    事項７），固為事實。然匯款之原因多端，無從逕認係戊○○
    先前出售借名登記之土地一部分而為。且倘若上訴人主張與
    戊○○間有借名登記關係，何以戊○○僅匯款至賴永昌或賴永昌
    之子，卻無匯款予賴永安，亦不合理。此外，戊○○前揭匯款
    時間亦與其在95年3月27日將○○段00地號土地出售予丁○○，
    及本件被上訴人於107年10月12日將○○段000地號土地出售予
    第三人之時間均未相符，上訴人亦未證明其關聯性，已無從
    認戊○○所匯款項係因出售繼承乙○○之土地而來。又縱所匯款
    項係出售該等土地所得，戊○○亦可能基於贈與、借貸或其他
    原因匯款，亦無從逕認係基於借名登記或委託管理之委任關
    係所為。則上訴人據上開匯款之事實主張其與戊○○間存有借
    名登記及委託管理之委任關係存在，洵屬無據。至於上訴人
    所執乙○○所遺之全部家產，不可能由戊○○一人獨得之理云云
    ，然繼承人關於遺產之分配本即基於各種考量而為，本件上
    訴人既未能舉證證明其與戊○○曾成立借名登記及委託管理之
    委任契約，自無從僅憑上情即為有利於上訴人之認定。
８、基上，上訴人既未能舉證證明其與戊○○間就○○○段00-0、00-0
    0地號土地存有借名登記及委託管理之委任關係，則上訴人
    主張因戊○○死亡，其等間之借名登記、委託管理之委任關係
    均已消滅或終止，被上訴人為戊○○之繼承人，自應將出售○○
    段000號之價金1億1440萬元扣除戊○○向第三人買受部分後，
    依民法第550條、第226條之規定，各依上訴人繼承乙○○所遺
    土地3分之1之比例返還每人3626萬6666元，而先為一部請求
    被上訴人各連帶給付上訴人100萬元，為屬無據。
五、綜上所述，上訴人依據民法第550條、第226條第1項及繼承
    之法律關係，請求被上訴人應連帶給付上訴人各100萬元，
    及自起訴狀繕本送達翌日起至清償日止按年息百分之5計算
    之利息，為無理由，應予駁回；上訴人之訴既經駁回，其所
    為假執行之聲請亦失所附麗，應併予駁回。原審為上訴人敗
    訴判決，並無違誤。上訴意旨指摘原判決不當，為無理由，
    應予駁回。
六、本件事證已臻明確，兩造其餘之攻擊或防禦方法及所提證據
    ，經本院審酌後均認與本件之結論無涉，茲不再一一論列，
    併予敘明。
七、據上論結，本件上訴為無理由，爰判決如主文。
中　　華　　民　　國　　110 　年　　10　　月　　26　　日
              民事第五庭    審判長法　官  游文科
                                  法　官  楊珮瑛
                                  法　官  李慧瑜
正本係照原本作成。
上訴人合併上訴利益如逾新臺幣150萬元，得上訴。
如不服本判決，須於收受判決送達後20日內向本院提出上訴書狀
，其未表明上訴理由者，應於提出上訴後20日內向本院提出上訴
理由書狀（均須按他造人數附具繕本）。因疫情而遲誤不變期間
，得向法院聲請回復原狀。
上訴時應提出委任律師為訴訟代理人之委任狀。具有民事訴訟法
第006條之1第1項但書或第2項之情形為訴訟代理人者，另應附具
律師及格證書及釋明委任人與受任人有該條項所定關係之釋明文
書影本。如委任律師提起上訴者，應一併繳納上訴審裁判費。

                                  書記官  陳秀鳳

中　　華　　民　　國　　110 　年　　10　　月　　26　　日